臺中高等行政法院判決
　　　　　　　　　　　　　　　　　　 94年度訴字第00467號
　　　　　　　　　　　　　　　.
原　　　告　祈益有限公司
代　表　人　甲○○
訴訟代理人　陳建良　律師
被　　　告　交通部公路總局臺中區監理所
代　表　人　乙○○
訴訟代理人　丁○○
　　　　　　丙○○
上列當事人間因行政契約事件，原告不服交通部中華民國94年6
月28日交訴字第0940034342號訴願決定，提起行政訴訟。本院判
決如下︰
　　主  文
原告之訴駁回。
訴訟費用由原告負擔。
　　事  實
一、事實概要：
    緣原告受被告所委託，自民國（下同）93年7月1日起至同年
    12月31日止辦理汽車檢驗，並與被告簽訂委託辦理汽車定期
    檢驗合約書（下稱檢驗合約書），該合約書第3條明定，無
    欠汽車燃料使用費者，始得辦理定期檢驗，惟原告於93年9
    月2日未查明牌照號碼：Z3 -3548號自用小貨車尚未繳納92
    年汽車燃料使用費，仍受理該車辦理定期檢驗，被告即以94
    年3 月18日中監車字第0940000350號函通知原告依上開合約
    書第19條規定自94年5月1日起至同年7月31日止每條檢驗線
    每日檢驗車不得超過4輛，原告不服，提起訴願經決定不受
    理，遂提起本件行政訴訟。
二、兩造聲明：
    (一)原告聲明求為判決：
      1.先位聲明：訴願決定及原處分均撤銷。
      2.備位聲明：被告依94年3月18日中監車字第0940000350
        號函所載違約事實對原告所為之違約登記應予塗銷，並
        不得據該違約事實對被告為任何處分。
      3.訴訟費用由被告負擔。
　　(二)被告聲明求為判決：原告之訴駁回。
三、兩造陳述：
    (一)原告主張：
      1.按「受委託辦理檢驗單位有下列情事之一者，該管公路
        監理機關得予以違約登記1次且依合約減少每條檢驗線
        每日檢驗車輛數，並責令立即改善，報請該管公路主管
        機關備查：．．．六未查核汽車燃料使用費繳納情形者
        。」為汽車委託檢驗實施辦法第12條第6款定有明文。
        又檢驗合約書第19條規定：「甲方依據汽車檢驗實施辦
        法對乙方實施定期或臨時檢查．．．，乙方如違反檢驗
        規定，依汽車委託檢驗實施辦法第12條各款規定處以違
        約登記乙次處分並應減少每條檢驗線檢驗車輛數（前3
        個月每日平均檢驗數）10輛為期3個月。」由上可知，
        所謂「違約登記」，乃類似道路交管理處罰條例中對於
        職業駕駛人違規之記點處分，而檢驗合約書中對於所謂
        「違約登記」並無任何執行細則存在，反是「汽車委託
        檢驗實施辦法」第11條至第16條中明定與違約登記相關
        之裁罰。且上開汽車委託檢驗實施辦法中所謂「予以違
        約登記一次且依合約減少每條檢驗線每日檢驗車輛數」
        之規定，顯在指減少檢驗車輛之「數目」應依合約規定
        ，並非將違約登記之處罰全依契約之約定；而檢驗合約
        書中「乙方如違反檢驗規定依汽車委託檢驗實施辦法第
        12 條各款規定處以違約登記乙次處分並應減少每條檢
        驗線檢驗車輛數」之約定，更明示所謂違約即為違反檢
        驗規定將依汽車委託檢驗實施辦法受罰；違約登記之效
        果，輕則減少驗車數量，重則廢止營業許可，其處罰內
        容顯已涉及公權力之行使，並非單純與公權力無涉之違
        約罰則。故本件被告雖與原告訂定系爭檢驗合約書委託
        原告行使公權力，然被告乃同時以公權力之行使為違約
        制裁之手段，系爭合約書所定之違約登記及減少驗車數
        量之罰則，應同時具備違約罰及行政處分之性質，原告
        並非不得提起訴願以為救濟，原訴願決定認原處分係屬
        行政契約之違約罰，應有違誤，原告起訴請求如先位訴
        之聲明之判決，程序上應屬適法。退步言之，縱使認原
        處分性質非屬行政處分，而係行政契約之違約罰，原告
        併依行政訴訟法第8條第1項之規定，起訴請求如備位訴
        之聲明之判決，請鈞院認原告先位訴之聲明之請求無理
        由或不合法時，退而審酌備位訴之聲明之請求，程序上
        亦屬適法。
      2.依檢驗合約書第19條所示，所謂違約登記及減少檢驗車
        輛數之處分，乃於原告違反汽車委託檢驗實施辦法第12
        條之規定時，被告方得為違約登記等處分，非得逕以原
        告違反合約書之約定處分原告，被告於原處分函主旨中
        卻指係原告違反檢驗合約書第3條之約定而處分原告，
        並未援引任何汽車委託檢驗實施辦法第12條各款項之規
        定，其處分已顯無據。再者，系爭Z3-3548號自用小貨
        車，並非積欠93年度之燃料費未納，而係更早年度之燃
        料費，被告指原告查證該車未繳清93年度燃料費，卻仍
        受理檢驗並簽證合格，顯然有誤。
      3.按汽車委託檢驗實施辦法第12條第1項各款之規定，與
        本件相關者，應為第6款所定原告是否有「未查核汽車
        燃料使用費繳納情形」之事實存在。而本件原告之檢驗
        員實已有查核系爭Z3- 3548號自用小貨車93年度之燃料
        費之繳納收據，方誤以公路加值監理系統所顯示之畫面
        應係作業不及而未註銷，既非怠於查核，亦非明知有未
        繳納燃料費之紀錄存在仍故為檢驗申請之受理，故原告
        實未該當上開規定，縱被告改依上開規定處分原告，亦
        有違誤。
      4.又汽車委託檢驗實施辦法第12條第1項所稱「減少每條
        檢驗線每日檢驗車輛數」，顯指將「每條檢驗線每天代
        檢車輛配額」之上限減少而言，並非指以「前3個月每
        日平均檢驗數」為據再減去一定數量，系爭合約第19
        條所定「前3個月每日平均檢驗數」，顯然超逾上開辦
        法第12條第1項之規定，此約定應為無效之約定。否則
        若原告於受處分事實發生日前3個月之「每日平均檢驗
        數」低於10輛，則依該數量所為減少10輛之處分，與依
        同辦法第13條之規定處分原告停止代檢工作何異？若原
        告於履約未達3個月即受處分，又何有前3個月之數據以
        供計算？且該辦法第13條第1項第1款規定「違反前條規
        定1年內受違約登記達3次者」，方處分停止代檢工作1
        個月至1年，豈有僅受違約登記1次，反需停止代檢工作
        長達3個月之理？故系爭檢驗合約書第19條所訂「 (前3
        個月每日平均檢驗數)」，顯然與汽車委託檢驗實施辦
        法第12條及第13條之規定有悖，被告依此計算處分原告
        每月應減少之代檢車輛數，顯有違誤。
    (二)被告答辯：
      1.本件被告就辦理車輛定期檢驗業務事項，每年與受委託
        檢驗廠商締結汽車委託檢驗契約，將汽車檢驗之公權力
        事項委託原告行使，性質上係屬行政契約，被告以94年
        3月18日中監車字第0940000350號函處以原告違反合約
        書約定，減少其檢驗車輛數，原告對之不服，應為行政
        契約之爭議，依行政訴訟法第8條第1項之規定，爰此締
        約雙方如對契約內容發生爭議，自屬公法爭訟事件，又
        本案業經訴願決定不受理，是本案應循行政爭訟程序救
        濟，應無庸置疑。
      2.按「行車執照上記載指定檢驗日期前後1個月內之車輛
        ：經使用公路監理檢驗服務網路系統查明無交通違規或
        經舉發而未逾到案日期及無違反強制險、欠燃料費、吊
        扣、吊銷、．．．等記錄者，應辦理定期檢驗，乙方應
        依規定受理檢驗登記，．．．。」及「甲方依據汽車委
        託實施辦法對乙方實施定期或臨時檢查，乙方或其檢驗
        員如有違反『汽車委託實施辦法』、『汽車檢驗員、汽
        車駕駛考驗員檢定及管理辦法』者，依上列辦法規定處
        分之；且乙方如違反檢驗規定依『汽車委託實施辦法』
        第12條各款規定處以違約登記乙次處分並應減少每條檢
        驗線檢驗車輛數（前3個月每日平均檢驗數）10輛為期3
        個月。」為93年度下半年檢驗合約書第3條第4項及第19
        條所約定，又「受委託辦理檢驗單位有下列情事之一者
        ，該管公路監理機關得予以違約登記1次且依合約減少
        每條檢驗線每日檢驗車輛數，並責令立即改善，報請該
        管公路主管機關備查：一檢驗儀器不準確、未經查驗合
        格或查驗 (檢定)合格證明逾有效期間者。．．．六未
        查核汽車燃料使用費繳納情形者。．．．」為「汽車委
        託實施辦法」第12條第6款所明定。本件依車號Z3-3548
        自用小貨車稅費歷史查詢單之繳納日紀錄，顯示其92年
        度燃料費之繳納日在受理檢驗日期之後，顯然原告受理
        車輛檢驗時，該車輛有欠燃料費之記錄，據之，原告有
        未查核汽車燃料使用費繳納情形之違失，至為明確。況
        就公路監理檢驗服務網路系統查詢資料畫面，亦可查知
        受檢車輛車籍資料之欠費年份，且驗車規費收據亦有欠
        費年份之註記，據此原告稱檢驗服務網路系統無查詢欠
        費年份情事，實為卸責之辭。
      3.次按汽車委託檢驗實施辦法第12條規定之意旨已敘明減
        少每條檢驗線每日檢驗之車輛數是以合約約定內容辦理
        為依據，而檢驗書合約書第19條略以「乙方如違反檢驗
        規定依『汽車委託實施辦法』第12條各款規定處以違約
        登記乙次處分並應減少每條檢驗線檢驗車輛數（前3個
        月每日平均檢驗數）10輛為期3個月。」，爰此減少每
        日檢驗車輛數是依前3個月平均日檢車輛數為基準，又
        如經處分後，日檢車輛數為零輛時，亦考量顧及代檢廠
        商權益，並與上揭委託檢驗辦法第13條罰則清重有所分
        別下，以行政命令改以處分停止檢驗工作1個月辦理，
        而非原告所指依每條檢驗線每天代檢車輛配額為上限核
        減為之。
　　理  由
一、按查被告與原告締結汽車委託檢驗契約，將汽車檢驗之公權
    力事項委託原告行使，性質上係屬行政契約，本件被告94
    年3月18日中監車字第0940000350號函以原告違反合約書處
    以減少檢驗車輛數之處分並暫緩違約登記之執行，原告對之
    不服，應為行政契約之爭議。原告雖稱違約登記，乃類似道
    路交管理處罰條例中對於職業駕駛人違規之記點處分，其效
    果輕則減少驗車數量，重則廢止營業許可，其處罰內容顯已
    涉及公權力之行使，並非單純與公權力無涉之違約罰則。故
    本件被告雖與原告訂定系爭檢驗合約書委託原告行使公權力
    ，然被告乃同時以公權力之行使為違約制裁之手段，系爭合
    約書所定之違約登記及減少驗車數量之罰則，應同時具備違
    約罰及行政處分之性質，原告並非不得提起訴願以為救濟等
    語。惟按「汽車委託檢驗實施辦法」第12條至第16條中固明
    定與違約登記相關之裁罰，然此僅係抽象規定，爰委託檢驗
    汽車業者與監理機關間尚繫於雙方訂立委託檢驗合約書，始
    發生具體之權利義務及應受違規登記及減少汽車檢驗量之效
    果，此與道路交通管理處罰條例中對於不特定之職業駕駛人
    ，無繫乎契約關係，有違反法定規定即明定給予違規記點處
    分自有不同。是原告之得以檢驗汽車，乃被告與原告締結汽
    車委託檢驗契約，將汽車檢驗之公權力事項委託原告行使，
    性質上自屬行政契約，依訴願法第1條規定，非屬訴願救濟
    範圍之事項，訴願決定機關依訴願法第77條第8款規定為不
    受理決定自無不合。原告先位聲明求為撤銷訴願決定及原處
    分顯非合法，應予駁回。
二、按「行車執照上記載指定檢驗日期前後1個月內之車輛：經
    使用公路監理檢驗服務網路系統查明無交通違規或經舉發而
    未逾到案日期及無違反強制險、欠燃料費、吊扣、吊銷、…
    等記錄者，應辦理定期檢驗，乙方應依規定受理檢驗登記，
    …。」及「甲方依據汽車委託實施辦法對乙方實施定期或臨
    時檢查，乙方或其檢驗員如有違反『汽車委託實施辦法』、
    『汽車檢驗員、汽車駕駛考驗員檢定及管理辦法』者，依上
    列辦法規定處分之；且乙方如違反檢驗規定依『汽車委託實
    施辦法』第12條各款規定處以違約登記乙次處分並應減少每
    條檢驗線檢驗車輛數（前3個月每日平均檢驗數）10輛為期3
    個月。」為兩造所訂委託檢驗合約書第3條第4項及第19 條
    所約定。又「受委託辦理檢驗單位有下列情事之一者，該管
    公路監理機關得予以違約登記1次且依合約減少每條檢驗線
    每日檢驗車輛數，並責令立即改善，報請該管公路主管機關
    備查：一、檢驗儀器不準確、未經查驗合格或查驗（檢定）
    合格證明逾有效期間者。…六、未查核汽車燃料使用費繳納
    情形者。…」為汽車委託實施辦法第12條第6款所明定。
    本件原告於93年9月2日受理車號Z3-3458號自用小貨車定期
    檢驗，惟該車92年度汽車燃料使用費於檢驗時未繳納，係於
    檢驗後之93年10月19日始繳納，此有該車稅費歷史查詢單一
    紙在本院卷足稽，原告對此亦不爭執，是原告確有未查核汽
    車燃料使用費繳納情形之違規行為。原告雖稱其已查核系爭
    Z3-3458號自用小貨車93年度之燃料費之繳納收據，方誤以
    公路加值監理系統所顯示之畫面應係作業不及而未註銷，既
    非怠於查核，亦非明知有未繳納燃料費之紀錄存在仍故為檢
    驗申請之受理。惟查就公路監理檢驗服務網路系統查詢資料
    畫面，可查知受檢車輛車籍資料之欠費年份，且驗車規費收
    據亦有欠費年份之註記，原告僅查詢系爭小貨車93年度之燃
    料使用費已繳，即誤認該車之燃料使用費均已繳納，而疏未
    查詢該車92年度之燃料使用費未繳，自己違反兩造所訂委託
    檢驗合約第3條第4款所載「經使用公路監理檢驗服務網路系
    統查明無…。欠燃料費」之規定。另汽車委託檢驗實施辦法
    第12條已明定受委託檢驗單位有未查核汽車燃料使用費繳納
    情形者，該管公路監理機關得予以違約登記一次且依合減少
    每條檢驗線每日檢驗車輛數。惟每條檢驗線每日檢驗車輛數
    之計算基準及數量、期限不明，兩造合約乃於第19條約明「
    減少每條檢驗線檢驗車輛數（前3個月每日平均檢驗數）10
    輛，為期3個月」使臻明確，自未逾上揭規定，原告主張上
    開合約約定顯逾汽車委託檢驗實施辦法第12條之規定及「減
    少每條檢驗線每日檢驗車輛數」，顯指將「每條檢驗線每天
    代檢車輛配額」之上限減少而言，並非指以「前3個月每日
    平均檢驗數」為據再減去一定數量等語，自無可採。本件原
    告既有未查核汽車燃料使用費繳納情形，而其前3個月之每
    日平均檢驗數為14輛，被告乃兩造合約為自94年5月1日起至
    94年7月31日止，每條檢驗線每日檢驗不得超過4輛，及基於
    行政行為不得有差別待遇之原則，而暫緩執行違約登記之函
    知，自無不合。原告備位聲明求為判決被告依94年3月18日
    中監車字第0940000350號函所載違約事實對原告所為之違約
    登記應予塗銷，並不得據該違約事實對被告為任何處分，為
    無理由，應予駁回。
三、本件原告先位之訴，為起訴不合法，本應依行政訴訟法第
    107條第1項第10款之規定，以裁定予以駁回，然因原告備位
    之訴，應為實體由判決，爰均於本判決中一併駁回，不另為
    裁定，併予敘明。
據上論結，本件原告之訴為無理由，依行政訴訟法第195條第1項
後段、第98條第3項前段，判決如主文。
中　　華　　民　　國　　94　　年　　12　　月　　29　　日
                第二庭審判長法  官　王　茂　修
                            法  官　莊　金　昌
                            法  官　王　德　麟
以上正本證明與原本無異。
如不服本判決，應於判決送達後20日內向本院提出上訴書狀，其
未表明上訴理由者，應於提起上訴後20日內向本院提出上訴理由
書（須依對造人數附具繕本）；如於本判決宣示或公告後送達前
提起上訴者，應於判決送達後20日內補提上訴理由書（須附繕本
）。未表明上訴理由者，逕以裁定駁回。提起上訴應預繳送達用
雙掛號郵票390元（34元及5元郵票各10份）。
中　　華　　民　　國　　94　　年　　12　　月　　29　　日
　　　　　　　　　　　　　　書記官　詹　靜　宜
